臺灣高等法院臺中分院刑事判決
上　訴　人
即　被　告　己○○
選任辯護人　楊錫楨律師
上列上訴人因常業重利案件，不服臺灣彰化地方法院95年度訴字
第 467號中華民國95年11月23日第一審判決（起訴案號：臺灣彰
化地方法院檢察署94年度偵字第9863號、95年度偵字第 120號）
，提起上訴，本院判決如下：
    主    文
原判決撤銷。
己○○以乘他人急迫貸與金錢，而取得與原本顯不相當之重利為
常業，處有期徒刑肆月，如易科罰金以銀元參佰元即新臺幣玖佰
元折算壹日。
    犯罪事實
一、己○○係設於彰化縣員林鎮○○路230號「順天當舖」之負
    責人，負責該當舖業務之執行，竟基於乘他人急迫貸以金錢
    ，而取得與原本顯不相當重利為常業之犯意，自民國92年8
    月間某日起至95年3月間某日止，乘如附表所示各借款人急
    迫需要使用金錢而以如附表所示擔保車輛為質當物向己○○
    借款之際，貸與如附表所示之金錢，並收取如附表所示與原
    本顯不相當之重利，己○○即以上開經營貸放之利息，充為
    生活之資，並以之為常業而賴以為生。嗣經警於民國94年9
    月22日，持臺灣彰化地方法院核發之搜索票，至上址「順天
    當舖」搜索而查獲，並扣得戊○○、庚○○、甲○○之典當
    汽車資料各1份及空白典當汽車資料1份。
二、案經彰化縣警察局報告臺灣彰化地方法院檢察署檢察官偵查
    起訴。
    理    由
一、訊據上訴人即被告己○○固不否認其經營「順天當舖」，並
    於如附表所示之時間，借款與如附表所示之借款人，惟矢口
    否認有何常業重利犯行，並辯稱：經營「順天當舖」均依當
    舖業法之規定收取利息及倉棧費，並無非法收取重利，且借
    款人均為熟客，亦無乘其急迫、輕率或無經驗而貸與金錢之
    情事云云。經查：(一)被告係彰化縣員林鎮○○路230號「順
    天當舖」之負責人，負責該當舖業務之執行，有彰化縣政府
    91年6月10日彰縣建商營字第000572821號營利事業登記證、
    91年5月30日府授警當字第048號當鋪業許可證在卷可憑（見
    警(一)卷第20、21頁）。(二)被告於如附表所示之時間，由如附
    表所示各借款人以如附表所示擔保車輛為質當物，而分別貸
    與如附表所示之金錢，並各收取如附表所示之利息，業據被
    告坦承不諱，核與證人丁○○○於本院結證：92年間向「順
    天當舖」借款5萬元，每月支付利息4千元（即每萬元每月利
    息8百元），約半年後償還等語（見本院卷第48、49頁）；
    證人戊○○於本院證述：93年12月間向「順天當舖」借款4
    萬元，每月利息3千2百元（即每萬元每月利息8百元），約6
    、7個月後返還等語（見本院卷第50、51頁）；證人甲○○
    於原審證述：94年上半年及同年6月13日以車牌9Q-1251號汽
    車，分別向「順天當舖」借款3萬元、4萬元，利息均係每萬
    元每月8百元，本息均已清償完畢等語（見原審卷第111至11
    4 頁）；證人庚○○於原審證稱：於94年6月23日及95年3月
    間，以車牌0573-LS號汽車，分別向「順天當舖」借款5萬元
    、2萬5千元，利息均係每萬元每月8百元，利息均已繳至95
    年5、6月間，本金尚未清償等語（見原審卷第114至117頁）
    大致相符，並有車號查詢汽車車籍資料4紙、行車執照影本3
    紙、質當車輛借用切結書、本票及本票授權書、汽車買賣合
    約書、動產擔保抵押同意書、委託切結書影本各3紙、當票3
    張附卷可證，是被告之自白應與事實相符。(三)按當舖業所收
    取利息之年率，最高不得超過48%；除計收利息及倉棧費外
    ，不得收取其他費用，倉棧費之最高額，不得超過收當金額
    5% ，此觀諸當舖業法第11條第2項、第20條之規定即明。又
    當舖所經營者係質當業務，所謂質當係指持當人以動產為擔
    保，並交付於當舖業，向其借款，支付利息之行為，當舖業
    法第3條第4款定有明文，則持當人所負之主給付義務係支付
    利息，至於倉棧費之支付僅係次給付義務，依社會通常之經
    驗，自無次給付義務之數額高於或相當於主給付義務之理，
    是立法者訂定當舖業法第20條之限制，旨在保護屬於經濟弱
    勢之持當人，不受當舖業者巧立名目之剝削，故除年息48%
    外，僅需再支付最多5%之費用，絕無容認當舖業者可另按月
    向持當人收取不逾收當金額5%之費用，因此，所謂不得逾收
    當金額5%之倉棧費，係指全部質當含順延質當期間，就同一
    質當物，無論係一次或按月，最高僅得收取合計不逾收當金
    額5%之倉棧費，並非每月除月息4%（年利率48%）外，可另
    按月加收不逾5%（1年合計可高達60%）之倉棧費，此由當舖
    業法第21條規定滿當期後，付清利息即可順延質當，而非利
    息及費用即明。本件被告係經營當舖業務之人，就上開社會
    通常之經驗及立法意旨，自當知之甚詳，則其出借每1萬元
    按月收取利息800元，縱認第1個月係利息4%加上4%之倉棧費
    ，符合前揭當舖業法之規定，其後每月仍收取利息800元，
    高達年息96%，自係與原本顯不相當之利息，核屬重利無疑
    。被告辯稱每月收取包含4%之利息及5%之倉棧費，合於當舖
    業法規定，無收取重利情事云云，自無可採。(四)證人丁○○○證述其係因女兒經營之飲料店欠週轉困難，向他人借款不
    易，方向「順天當舖」借款等語（見本院卷第48頁）；證人
    戊○○證述其因工作需要購買車輛，資金不足而向「順天當
    舖」借款等語（見本院卷第50頁）；證人甲○○證述其係從
    事運輸業，需錢加油，而信用卡帳款有遲繳紀錄，無法向銀
    行貸借，方因急迫而向「順天當舖」借款等語（見原審卷第
    112至114頁）；證人庚○○證稱其因家人生病急需醫藥費用
    ；且為清償另家當舖之借款，方向「順天當舖」借款等語（
    見原審卷第11 6頁）。查借款人丁○○○、戊○○、甲○○
    、庚○○若無前揭事由而達急迫之情形，自可以較低利率向
    銀行或親友借貸，當無以一般人顯均無法認同之重利向被告
    借錢，足認上開各借款人於借款時均係需款孔急，且已別無
    選擇，始以高利借錢，自應認有急迫之情形，要難僅以上開
    借款人均係舊客戶，或仍有汽車等資產，或其等借錢係用以
    生意或一般生活或購買工作所需車輛之臨時週轉，即遽認其
    等尚未達急迫之程度。是被告辯稱借款人無急迫之情事云云
    ，亦非可採。又證人庚○○、甲○○業於原審經交互詰問，
    就其向被告借款之原因已證述綦詳，本院認別無訊問之必要
    ，依刑事訴訟法第196條規定，自不得再行傳喚，則被告於
    本院再聲請訊問該2位證人，自無理由。另證人依法定程序
    所為之證詞，除非與明顯之社會經驗或本案相關卷證之事實
    不符而有不可信之情事，自可作為認定事實之證據，不容訴
    訟當事人在無任何足以存疑之事證下，即徒憑主觀臆測，謂
    其所言可能不實，並無限上綱地要求查證該人證所證各情均
    係真實，否則無異謂證言均需補強至無任何不可信之程度，
    方得作為證據，自有違人證亦屬證據之一之證據法則，是被
    告聲請調取證人庚○○之父母、子女、配偶、兄弟姊妹之戶
    籍資料，再據以向中央健康保險局函詢其各該家人是否參加
    健康保險？於95年3月是否至地區級以上醫院就診？就診費
    用及健保給付費用為何？自無加以調查之必要。(五)被告經營
    「順天當舖」，貸與借款人金錢而收取如上所述與原本顯不
    相當之重利，當係以此獲利充為生活之資，並以之為常業而
    賴以為生，核屬常業重利之行為甚明。(六)綜上所述，被告常
    業重利之事證已臻明確，所辯顯為圖卸刑責之詞，不足採信
    ，其犯行洵堪認定。
二、被告行為後，94年2月2日修正公布之刑法，業於95年7月1日
    施行，應依刑法第2條第1項之規定比較應適用之法律如下：
    (一)論罪量刑方面：(1)比較原則：應就罪刑有關之共犯、未遂
    犯、想像競合犯、牽連犯、連續犯、結合犯、以及各種加重
    原因（如累犯加重等）、各種減輕原因（如自首減輕等）暨
    其他法定加減原因（如身分加減）與加減例等一切情形，綜
    其全部罪刑之結果而為比較（最高法院95年第 8次刑事庭會
    議決議參照）。(2)刑法第344條重利罪之法定本刑為1年以下
    有期徒刑、拘役或科或併科 1千元以下之罰金；修正刪除前
    刑法第345條常業重利罪之法定本刑則為5年以下有期徒刑，
    得併科 3千元以下罰金，惟在常業重利罪刪除後，即應依重
    利行為之次數，分論併罰，本件被告重利行為逾 5次，則依
    刑法第344條合併計算法定刑，顯較修正刪除前刑法第345條
    之法定刑為重，顯見修正後之法律自未較有利於被告。(3)修
    正刑法第33條第 5款規定：「罰金：新臺幣一千元以上，以
    百元計算之」，且增訂刑法施行法第1條之1規定：「中華民
    國九十四年一月七日刑法修正施行後，刑法分則編所定罰金
    之貨幣單位為新臺幣。九十四年一月七日刑法修正時，刑法
    分則編未修正之條文定有罰金者，自九十四年一月七日刑法
    修正施行後，就其所定數額提高為三十倍。但七十二年六月
    二十六日至九十四年一月七日新增或修正之條文，就其所定
    數額提高為三倍」，經比較修正前刑法第33條第 5款、罰金
    罰鍰提高標準條例第 1條前段、現行法規所定貨幣單位折算
    新臺幣標準第 2條等規定之適用結果，有關修正刪除前刑法
    第 345條法定刑罰金部分之最高額固均相同，惟最低額於修
    正前為銀元10元即新臺幣30元；修正後則為新臺幣 1千元，
    是此部分自以修正前之法律較有利於行為人2。(4)綜合以上
    比較結果，修正之法律未較有利於行為人，有關罪刑部分自
    應全部適用修正前之法律。(二)非關罪刑之裁量權行使部分：
    依修正前刑法第41條第1項前段及刪除前罰金罰鍰提高標準
    條例第2條規定，關於易科罰金之折算標準為銀元1百元、2
    百元、3百元，而修正後刑法第41條第1項前段規定之折算標
    準為新臺幣1千元、2千元、3千元，自以適用修正前刑法第
    41 條第1項前段、刪除前罰金罰鍰提高標準條例第2條之規
    定，諭知以銀元3百元折算1日為易科罰金之折算標準，對行
    為人較為有利。
三、核被告所為，係犯刪除前刑法第 345條常業重利罪。如附表
    編號3、6所示之犯行，雖未據檢察官提起公訴，惟該部分行
    為與檢察官起訴經本院論罪之常業重利犯行部分，為實質上
    一罪之關係，自為起訴效力所及，應由本院併予審理。原審
    以被告罪證明確，予以論罪科刑，固屬有據，惟如附表編號
    2部分之借款，被告係交付4萬元予借款人戊○○，並無預扣
    利息等情，業據證人戊○○於本院結證明確（見本院卷第51
    頁）原審誤認被告預扣第 1期之利息，尚有未洽；又重利罪
    不罰未遂犯，被告尚未自丙○○取得任何利息，當不構成犯
    罪（詳後述），原審誤認此部分仍成立犯罪，亦有未合。被
    告上訴否認犯罪，指摘原判決不當，雖無理由，惟原判決既
    有上開違誤，無可維持，應由本院予以撤銷改判。爰審酌被
    告前無任何犯罪紀錄，素行尚稱良好，其正值壯年，竟不循
    正途得利，反利用他人急迫之際而牟取厚利，嚴重破壞社會
    金融秩序，暨被告之智識程度、生活狀況、否認犯行且無悔
    意之犯後態度等一切情狀，量處如主文所示之刑，並諭知易
    科罰金之折算標準，以資懲儆。至扣案之證人戊○○、庚○○、甲○○等典當汽車資料各 1份及空白典當汽車資料，固
    為被告所有之物，然係相關債權債務關係之憑證或可供合法
    經營當舖營業所用之物，且亦非違禁物，爰不併予宣告沒收
    ，併此敘明。
四、公訴意旨另以：被告乘丙○○急迫用錢之際，於94年9月9日
    借款7萬元予丙○○，以車牌0937－G0C汽車為擔保車輛，並
    收取每1萬元每月利息 8百元即年利率96%之與原本顯不相當
    之重利，因認被告此部分亦涉犯修正刪除前刑法第 345條常
    業重利之犯行。惟訊據被告堅決否認此部分之犯行，辯稱：
    丙○○尚未給付約定之利息，縱認被告涉犯重利罪，亦屬未
    遂，而重利罪並無處罰未遂之規定，被告所為即與重利罪之
    構成要件有間等語。經查：(一)刑法上重利罪之成立，以取得
    與原本顯不相當之重利為構成要件之一，自應以行為人取得
    該項重利時，方屬既遂。而此之所謂取得，固不以現款之方
    式取得為必要，然仍須行為人已實際上取得該項重利或其財
    產上價值者，始足當之。倘僅以口頭或書面約定將來給付一
    定之重利者，即難認其犯罪已達既遂之程度。又該罪並無處
    罰未遂犯之規定，如僅約定未來給付重利者，則其既未取得
    重利，即與重利罪之構成要件有間，自難遽以該罪相繩（最
    高法院88年度台上字第7418號判決要旨參照）。(二)證人丙○○於本院結證：因為我經濟上有困難，我太太向被告請求是
    否不要支付利息，被告有答應，所以沒有付利息等語（見本
    院卷第48頁），則被告與借款人丙○○間雖有約定與原本顯
    不相當之重利，惟被告既無實際取得該約定之利息，所為即
    與重利罪之構成要件有間，自難遽以該罪相繩。是此部分係
    不能證明被告犯罪，惟公訴人認與前揭論罪部分屬實質一罪
    關係，爰不另為無罪之諭知。
五、據上論斷，應依刑事訴訟法第369條第 1項前段、第364條、
    第299條第1項前段，刑法第2條第1項前段，修正刪除前刑法
    第345條，修正前刑法第41條第1項前段，罰金罰鍰提高標準
    條例第1條前段、修正刪除前罰金罰鍰提高標準條例第2條，
    判決如主文。
本案經檢察官乙○○到庭執行職務。
中　　華　　民　　國　　96　　年　　3 　　月　　21　　日
            刑事第六庭    審判長法　官  李  文  雄
                                法　官  邱  顯  祥
                                法　官  張  恩  賜
上開正本證明與原本無異。
如不服本判決應於收受送達後10日內向本院提出上訴書狀，其未
敘述上訴之理由者並得於提起上訴後10日內向本院補提理由書（
均須按他造當事人之人數附繕本）。
                                書記官  陳　如　慧
中　　華　　民　　國　　96　　年　　3　　月　　 22　　日
附錄論罪科刑法條
刪除前刑法第345條：
以犯前條之罪為常業者，處五年以下有期徒刑，得併科三千元以
下罰金。
┌───────────────────────────────────┐
│附表：                                                                │
├──┬────┬────┬─────┬────┬────┬──────┤
│編號│借 款 人│借款日期│ 借款金額 │約定利息│擔保車輛│備        註│
│    │        │（民國）│（新臺幣）│支付方式│車牌號碼│            │
├──┼────┼────┼─────┼────┼────┼──────┤
│ 1  │丁○○○│92年 8月│50,000元  │每 1萬元│3B—1827│1.每月均支付│
│    │        │間某日  │          │按月收取│        │  4 千元利息│
│    │        │        │          │800元   │        │  ，約半年後│
│    │        │        │          │        │        │  償還全部本│
│    │        │        │          │        │        │  息。      │
│    │        │        │          │        │        │2.第 1個月含│
│    │        │        │          │        │        │  倉棧費，第│
│    │        │        │          │        │        │  2 個月以後│
│    │        │        │          │        │        │  之利率高達│
│    │        │        │          │        │        │  年息96%。 │
├──┼────┼────┼─────┼────┼────┼──────┤
│ 2  │戊○○  │93年12月│40,000元  │每 1萬元│4022—LK│1.每月均支付│
│    │        │17日    │          │按月收取│        │  3千2百元利│
│    │        │        │          │800元   │        │  息，約6、7│
│    │        │        │          │        │        │  個月後償還│
│    │        │        │          │        │        │  全部本息。│
│    │        │        │          │        │        │2.第 1個月含│
│    │        │        │          │        │        │  倉棧費，第│
│    │        │        │          │        │        │  2 個月以後│
│    │        │        │          │        │        │  之利率高達│
│    │        │        │          │        │        │  年息96%。 │
├──┼────┼────┼─────┼────┼────┼──────┤
│ 3  │甲○○  │94年2、3│30,000元  │每 1萬元│9Q—1251│1.每月均支付│
│    │        │月間    │          │按月收取│        │  2千4百元利│
│    │        │        │          │800元   │        │  息，本息已│
│    │        │        │          │        │        │  於不詳時間│
│    │        │        │          │        │        │  全部償還。│
│    │        │        │          │        │        │2.第 1個月含│
│    │        │        │          │        │        │  倉棧費，第│
│    │        │        │          │        │        │  2 個月以後│
│    │        │        │          │        │        │  之利率高達│
│    │        │        │          │        │        │  年息96%。 │
├──┼────┼────┼─────┼────┼────┼──────┤
│ 4  │甲○○  │94年6月1│40,000元  │每 1萬元│9Q—1251│1.每月均支付│
│    │        │3日     │          │按月收取│        │  3千2百元利│
│    │        │        │          │800元   │        │  息，本息已│
│    │        │        │          │        │        │  於94年10月│
│    │        │        │          │        │        │  10日全部償│
│    │        │        │          │        │        │  還。      │
│    │        │        │          │        │        │2.第 1個月含│
│    │        │        │          │        │        │  倉棧費，第│
│    │        │        │          │        │        │  2 個月以後│
│    │        │        │          │        │        │  之利率高達│
│    │        │        │          │        │        │  年息96%。 │
├──┼────┼────┼─────┼────┼────┼──────┤
│ 5  │庚○○  │94年6月2│50,000元（│每 1萬元│0573—LS│1.每月均支付│
│    │        │3日     │起訴書誤載│按月收取│        │  利息 4千元│
│    │        │        │為5元）   │800元   │        │  ，利息已繳│
│    │        │        │          │        │        │  至95年5、6│
│    │        │        │          │        │        │  月間，本金│
│    │        │        │          │        │        │  尚未償還。│
│    │        │        │          │        │        │2.第 1個月含│
│    │        │        │          │        │        │  倉棧費，第│
│    │        │        │          │        │        │  2 個月以後│
│    │        │        │          │        │        │  之利率高達│
│    │        │        │          │        │        │  年息96%。 │
├──┼────┼────┼─────┼────┼────┼──────┤
│ 6  │庚○○  │95年 3月│25,000元  │每 1萬元│0573—LS│1.每月均支付│
│    │        │間某日  │          │按月收取│        │  利息 2千元│
│    │        │        │          │800元   │        │  ，利息已繳│
│    │        │        │          │        │        │  至95年5、6│
│    │        │        │          │        │        │  月間，本金│
│    │        │        │          │        │        │  尚未償還。│
│    │        │        │          │        │        │2.第 1個月含│
│    │        │        │          │        │        │  倉棧費，第│
│    │        │        │          │        │        │  2 個月以後│
│    │        │        │          │        │        │  之利率高達│
│    │        │        │          │        │        │  年息96%。 │
└──┴────┴────┴─────┴────┴────┴──────┘
